最高法院刑事判決　　　　　　九十四年度台上字第七０五五號
　　上　訴　人　甲○○
　　　　　　　　　　　　樓
　　　　　　　　　　　　1號9.
　　　　　　　　丁○○
　　　　　　　　　　　　號
　　　　　　　　乙○○
　　　　　　　　　　　　1號3.
　　　　　　　　丙○○
　　　　　　　　　　　　路69.
上列上訴人等因常業詐欺案件，不服台灣高等法院台中分院中華
民國九十二年四月十五日第二審判決（九十一年度上訴字第二０
一０號，起訴案號：台灣台中地方法院檢察署九十年度偵字第二
一六八七號），提起上訴，本院判決如下：
    主  文
原判決關於丙○○罪刑部分撤銷。
上開撤銷部分不受理。
其他上訴駁回。
    理  由
一、上訴駁回部分（即上訴人甲○○、丁○○、乙○○部分）：
按刑事訴訟法第三百七十七條規定，上訴於第三審法院，非以判
決違背法令為理由，不得為之。是提起第三審上訴，應以原判決
違背法令為理由，係屬法定要件。如果上訴理由狀並未依據卷內
訴訟資料，具體指摘原判決不適用何種法則或如何適用不當，或
所指摘原判決違法情事，顯與法律規定得為第三審上訴理由之違
法情形，不相適合時，均應認其上訴為違背法律上之程式，予以
駁回。本件上訴人甲○○上訴意旨略稱：(一)、原判決認定甲○○
有原判決事實欄所載之犯行，係依憑甲○○於警詢中之供述為其
主要論據，然甲○○於事實審法院審理中否認警詢中之自白係出
於任意性，又原判決理由欄內載甲○○供述：「伊在警局有照筆
錄唸，警方有錄音」等情，則甲○○之警詢筆錄顯係寫好之後，
始以問答之方式再為錄音，其無法擔保甲○○於警詢中之陳述係
出於任意性，原審未依甲○○之聲請勘驗警詢錄音帶，於法有違
。(二)、甲○○辯稱其於警詢中之自白非出於任意性，並聲請原審
調取並勘驗警詢錄音帶，乃原審就上情未為調查，而援引證人即
承辦警員何明憲、何信成所稱未以不正方法取供之供述，即認甲
○○於警詢中之自白係出於任意性，於法有違。丁○○上訴意旨
略稱：(一)、丁○○在美商安泰人壽擔任業務員，因獨自撫養一子
，為增加收入而看報應徵，於應徵時不知須詐騙他人，並無以詐
騙他人維生之犯意，丁○○於工作數天後始知道詐騙情事，然因
經濟不景氣而工作難找，準備一領到薪資後即離職，所為非屬常
業詐欺犯行。(二)、丁○○受僱於黃寶釵僅一個月左右，以曾美芳
名義接洽之被害人僅賴富美等五人，有時並於電話中偷偷告訴對
方不要辦理，丁○○之犯罪情節並非重大；丁○○之另件詐欺案
前科，係因太相信朋友而遭利用陷害所致，為此聲請論丁○○以
詐欺取財罪並從輕量刑等語。乙○○上訴意旨略稱：黃寶釵於面
試乙○○時，表示係合法性之工作；乙○○於工作期間曾提出疑
問，然黃寶釵均能為合理答覆；乙○○曾提出辭職之要求，黃寶
釵表示待其應徵人後方離職。乙○○係應徵工作並無犯罪之故意
，本件事發後並加入義工團隊服務他人，復與被害人朱健彰和解
，乙○○上有雙親待扶養，並無再犯之虞，聲請給予自新之機會
等語。
惟查原判決認定甲○○、丁○○、乙○○有原判決事實欄所載之
共同以意圖為自己不法之所有，以詐術使人將本人之物交付為常
業犯行，係以訊據甲○○坦承：伊確曾代黃寶釵承租位於台中市
○○路之房屋，並前往台中市○○路與黎明路口代為領取物品時
為警查獲；丁○○、乙○○供承：伊等經黃寶釵應徵接聽電話與
貸款人應對，及從事抄錄貸款人資料等工作，並看過詐欺手冊等
情是實，甲○○、丁○○、乙○○供述各情核與黃寶釵、黃淑專
、黃仲宏、陳宗和、陳慧芳、丙○○等人供述內容相符，並據證
人即郵政儲金簿之所有人、使用人沈琳峰、李俊德、李俊雄、黃
永順等人供述明確，復有房屋租賃契約書、郵政國內匯款單、聯
合報及自由時報等分類廣告、以局號帳號查詢客戶基本資料及照
片二十八幀等附卷足憑，另有如原判決附表一所示之物品扣案可
稽。甲○○雖辯稱：伊未參與黃寶釵等如原判決附表四所載之犯
行；丁○○、乙○○雖辯稱：伊等不知工作之性質，亦非屬常業
犯等語。然查甲○○於警詢中供稱：伊與黃寶釵自民國九十年四
月上旬起，即以詐騙方式向欲貸款之客戶詐財等情甚詳，其並明
確供稱：「為警查獲時，我是要去領王八卡，於暫居地查扣之『
胡美蘭』之郵政儲金簿及印章、『黃永順』之郵政儲金簿等物均
為我所有。」，「為警查獲時，我僅知係要拿一包東西，裡面裝
一些卡片，台中市○○路上址係我之暫居地，被告黃寶釵不曾去
過。」，堪認前揭物品確屬甲○○所有，且甲○○知悉其所欲代
領之物為行動電話之王八卡。而如原判決附表四編號三所示被害
人所指「黃永順」、「胡美蘭」等人之匯款帳戶帳號，經核與甲
○○所持上揭「黃永順」及「胡美蘭」之郵政儲金帳號完全相符
，並有國內郵政匯款執據在卷足證，復有「黃永順」及「胡美蘭
」之郵政儲金簿及胡美蘭之印章等物扣案足憑，堪認甲○○於警
詢中自白各情確屬事實。又甲○○苟未參與如該附表四編號三所
示之詐財情事，其豈有可能持有被害人等受指定匯款之「黃永順
」及「胡美蘭」等人之郵政存款存摺，及提領前開存摺詐欺金額
所須之「胡美蘭」印章等物，且該「黃永順」之存款儲金簿並與
黃寶釵所有詐騙手冊中抄錄之「黃永順」郵局帳號完全相符。堪
認甲○○與黃寶釵共同謀議僱用黃淑專等人，自九十年八月間起
詐騙如原判決附表四編號一、二所示之被害人，並自九十年四月
間起即聘僱「陳志明」等人，且購買「黃永順」及「胡美蘭」等
人頭郵政儲金簿等之方式，詐騙如原判決附表四編號三所示之被
害人無訛。另參酌如原判決附表四編號三所示之被害人既於匯入
「黃永順」及「胡美蘭」之帳戶外，尚同時依指定匯款入「朱信
榮」、「張心怡」、「李慧如」、「陳三吉」、「朱信榮」等人
之郵政存款帳戶，且被害人劉寶玲迄至九十年九月二十四日，猶
曾依自稱「江經理」者（即黃寶釵）之指示，匯款至「張心怡」
之郵局帳戶內，業據被害人李美華等人於警詢時指述甚詳，復有
國內郵政匯款執據在卷可稽，並有「張心怡」之郵政儲金簿扣案
足憑，堪認甲○○係與黃寶釵同時使用前開「朱信榮」、「張心
怡」等人之郵政儲金帳戶，並以如原判決附表四所示之電話及假
冒之名義共同從事詐財行為。證人即台中市警察局第六分局員警
何明憲、何信成分別證稱：「當時製作甲○○警訊筆錄，是他出
於自由意志下所述，他當時意識清醒，且將他與黃寶釵成立詐欺
集團之經過，由他負責承租房屋、購買人頭帳戶、行動電話、並
與黃寶釵共同經營、登廣告，僱用員工，詐騙被害人的手續費及
保證金，由他們兩人來分配利潤，他們對於犯罪事實講的很清楚
，沒有逼他承認的事實，因為查扣證物很多，如果他自己沒有講
該事實，上開犯罪事實就無從製作筆錄。」，「製作黃寶釵警訊
筆錄時，她有坦承，出於自由意思所供，當時意識清醒，她供述
與甲○○合夥，是以刊登小廣告未誘騙不特定人辦理信貸、騙取
手續費及保證金等，與員工一起詐騙客戶，被警方查獲金融卡、
存摺等多項證物，根據她所供情形製作警訊筆錄。」，且參酌甲
○○於警詢中相關自白各情，核與黃寶釵所供述之內容相符，甲
○○並供承：伊在警局有照筆錄唸，警方有錄音；伊因害怕才承
認，且警員並未打伊等情，堪認甲○○於警詢中之供述其與錄音
內容相符。另甲○○、黃寶釵對犯案細節及過程供述詳盡，顯係
陳述彼等親身經歷之事實，且彼等之供述核與扣案證物及調查所
得之事實相符，堪認甲○○辯稱：警訊筆錄所載不實在云云，係
屬事後卸責之詞，不足採信。乙○○、丁○○雖辯稱：伊等不知
工作性質，且亦非常業犯云云。然刑法上所謂常業犯，係指反覆
以同種類行為為目的之社會活動之職業性犯罪而言，亦即恃犯罪
所得以維生，至於犯罪時間長短、所得多寡、是否恃此為唯一謀
生職業，均非所問。乙○○、丁○○既均坦承：伊等看過詐騙手
冊，且知悉係從事詐騙行為，因找不到工作始為之等情，且參酌
彼等受僱之期間均非短暫，並在前揭公司內接聽電話，反覆以假
冒之名義對外與貸款人應對及抄錄貸款人資料，堪認乙○○、丁
○○對詐欺取財犯行知情並參與，且均恃上開犯行維生而以之為
常業，彼等辯解各情，核屬事後卸責之詞，不足採信等情，予以
綜合判斷。因而撤銷第一審關於彼等部分之判決，改判論處甲○
○、丁○○、乙○○共同以意圖為自己不法之所有，以詐術使人
將本人之物交付為常業罪刑，業已說明其所憑之證據及其認定之
理由，從形式上觀察，並無違背法令之情形。而按證據之取捨與
證據之證明力如何，均屬事實審法院得自由裁量、判斷之職權；
苟其此項裁量、判斷，並不悖乎通常一般之人日常生活經驗之定
則或論理法則，又於判決內論其何以作此判斷之心證理由者，
即不得任意指摘其為違法，而據為提起第三審上訴之合法理由。
原判決綜合前述各項證據資料，認定甲○○、丁○○、乙○○等
人確有前揭常業詐欺犯行等情，乃其採證職權之合法行使，不容
任意指為違法。又本院為法律審，以審核下級審法院裁判有無違
背法令為職責，不及於對被告犯罪情節等相關事項之調查，故當
事人不得向本院主張新事實或提出新證據。丁○○、乙○○附於
上訴理由狀提出於本院之另案刑事判決書影本、診斷證明書及中
國佛教雲慈正法會證明書、和解書、照片等，本院無從審酌。按
有利於被告之證據不採納及應於審判期日調查之證據，係指該證
據倘予採納或經調查所能證明者，得以推翻原審判決所確認之事
實，而得據以為不同之認定而言。如非事理所必然，或係無從調
查之證據方法，即欠缺其調查之必要性，縱未調查，或未於理由
特加說明，均與所謂違背法令之情形不相適合。又刑事訴訟法第
一百條之一第一項固規定訊問被告，原則上應全程連續錄音；必
要時，並應全程連續錄影；同條第二項亦規定「筆錄內所載之被
告陳述與錄音或錄影之內容不符者，除有前項但書情形外，其不
符之部分，不得作為證據」；同法第一百條之二亦準用同法第一
百條之一規定。考其立法目的，在於建立訊問筆錄之公信力，並
擔保訊問程序之合法正當，亦即在於擔保犯罪嫌疑人對於訊問之
陳述，係出於自由意思及筆錄所載內容與陳述相符。如果犯罪嫌
疑人之自白，係基於自由意思而非出於不正之方法，且其自由之
陳述與事實相符，縱令於訊問時未經全程連續錄音或錄影，致訊
問程序稍嫌微疵，仍難謂其自白之筆錄，無證據能力。原判決論
斷甲○○於警詢中之自白係出於任意性，非僅依憑承辦警員何明
憲、何信成之供述，其依憑前揭各項調查所得之證據資料，據以
論述說明不能證明警方對甲○○有何非法取供情事，甲○○於警
詢中供述各情係出於任意性等情，不得任意指為違法。又原審提
示並訊問甲○○對警詢筆錄有何意見？其僅答稱：「警訊中所述
不實在，我不是實際負責人……」（原審卷(一)第一五七頁）等情
，並未對其警詢筆錄未依法錄音及非出於任意性為爭辯，雖甲○
○選任辯護人具狀為其辯稱：甲○○於警詢中之供述非出於任意
性，實有調取警詢錄音帶予以勘驗之必要（原審卷(一)第一六三頁
）云云，然原審縱就上情再予調查亦非即能為有利於甲○○之認
定，尚不得任意指摘原審有應調查之證據而未予調查之違法。況
原審於最後審判期日調查證據完畢開始辯論前，審判長問甲○○
尚有何證據請求調查，甲○○答稱：「無」（原審卷(一)第一五八
頁）。而本院為法律審，甲○○在本院又為此爭執，自非依據卷
內資料執為指摘之合法上訴第三審理由。甲○○、丁○○、乙○
○上訴意旨徒憑己意或就原判決已有說明之事項，或就原審判斷
證據證明力之合法職權行使，漫指其違法，重為單純事實上之爭
執，難謂係適法上訴第三審之理由，彼等上訴違背法律上之程式
，應予駁回。又丁○○、乙○○之第三審上訴既非合法，本院應
從程序上予以駁回，則彼等請求本院從輕量刑及給予自新之機會
云云，亦屬無從審酌，附此說明。
二、撤銷改判部分（即上訴人丙○○部分）：
按被告死亡者，應諭知不受理之判決，刑事訴訟法第三百零三條
第五款定有明文。又被告在第二審法院判決後合法上訴第三審法
院中死亡者，依同法第三百九十四條第一項但書、第三百九十三
條第五款、第三百九十八條第三款、第三百八十七條之規定，第
三審之審判亦應有上開條款之適用。本件上訴人丙○○因常業詐
欺案件，經原審撤銷第一審關於丙○○部分之判決，改判論處丙
○○意圖為自己不法之所有，以詐術使人將本人之物交付為常業
罪刑，丙○○不服，於九十二年四月二十八日合法提起第三審上
訴，繫屬於本院，嗣上訴人於九十四年八月二日死亡，有丙○○
之戶籍謄本影本及個人基本資料查詢結果附卷可稽。依上開說明
，應由本院將原判決關於丙○○罪刑部分撤銷，就該部分另為不
受理之判決。
據上論結，應依刑事訴訟法第三百九十五條前段、第三百九十七
條、第三百九十八條第三款、第三百零三條第五款，判決如主文
。
中　　華　　民　　國　九十四　年　 十二　 月　 十五　 日
                      最高法院刑事第一庭
                          審判長法官  董　明　霈
                                法官  林　茂　雄
                                法官  張　祺　祥
                                法官  呂　永　福
                                法官  洪　佳　濱
      本件正本證明與原本無異
                                      書  記  官
中　　華　　民　　國　九十四　年　 十二 　月　二十三　日
                                                      V
